臺灣高等法院高雄分院民事判決　　　　100年度上易字第116號
上　訴　人　何應鑫
訴訟代理人　孫志鴻律師
複代理人　　林祺祥律師
被上訴人　　謝伊君
訴訟代理人　林南榮
上列當事人間請求返還停車位事件，上訴人對於中華民國100 年
3 月2 日臺灣高雄地方法院99年度訴字第1611號第一審判決提起
上訴，並為訴之追加，本院於100 年5 月25日言詞辯論終結，判
決如下：
    主  文
上訴及追加之訴均駁回。
第二審訴訟費用由上訴人負擔。
    事 實 及 理 由
壹、上訴部分
一、上訴人起訴主張：坐落高雄市○○區○○段一小段1130地號
    土地（應有部分萬分之145 ）及其上門牌號碼高雄市鼓山區
    ○○○路136 號12樓建物（即同段607 建號），暨共同使用
    部分建號619 號（應有部分萬分之182 ）原係上訴人所有，
    上訴人並得使用該建物（下稱系爭大樓）地下二層編號第48
    、49號停車位。上訴人於民國95年2 月間將該房地及其中編
    號49號停車位以新臺幣（下同）440 萬元售予被上訴人（下
    稱系爭買賣合約），因被上訴人不願同時買受編號48號停車
    位（下稱系爭停車位），又礙於法令規定停車位不能單獨登
    記，兩造乃同意將之暫附於被上訴人名下，約定該車位由上
    訴人自行繳納該車位之管理費，若被上訴人使用該車位，則
    應由被上訴人繳付管理費，依此上訴人仍為系爭停車位之使
    用權人，僅同意被上訴人得繳納管理費使用該停車位而成立
    使用借貸契約，被上訴人買受系爭房地後，持續占用系爭停
    車位，嗣經上訴人終止使用借貸契約，請求被上訴人返還系
    爭車位，被上訴人卻拒不返還，爰依民法第767 條、第962
    條、第470 條第2 項、第259 條、第263 條之規定提起本訴
    。聲明求為命被上訴人將系爭停車位返還上訴人之判決。
二、被上訴人則以：兩造買賣系爭房地時，上訴人雖未同時移轉
    48號停車位之使用權，然其同意被上訴人使用48號停車位並
    由被上訴人負責繳納管理費，被上訴人自使用迄今均有繳，
    乃有權使用48號停車位，上訴人請求返還並無理由等語，資
    為抗辯。
三、原審為上訴人敗訴之判決。上訴人不服，求將原判決廢棄，
    並為備位之訴的追加，主張若認上訴人前開請求無理由，則
    被上訴人應賠償損害或償還不當利得，求為判決對造應給付
    上訴人60萬元本息；被上訴人則求為判決駁回上訴及追加之
    訴。
四、兩造不爭執事項：
  (一)兩造於95年2 月12日簽訂系爭買賣合約，被上訴人以440 萬
    元價格買受系爭房地及49號停車位，並約定「48號停車位因
    法令規定無法單獨登記，暫附合乙方（按：即被上訴人）名
    下，惟本車位48號僅有使用權產權，無所有權（公設持分）
    ，另該車位應付管理費賣方（按：即上訴人）自行繳付，乙
    方若使用該車位應自行繳付」等語。
  (二)系爭停車位於買賣後，由被上訴人使用迄今。
五、本院判斷：
壹、上訴部分：
    上訴人主張其因被上訴人不願買受系爭車位，且囿於法令規
    定停車位無法單獨登記，乃約定將系爭車位暫時附於被上訴
    人名下，因伊已終止該暫附於被上訴人名下之借名登記契約
    ，是而上訴人仍為該車位之所有權人乙節。查：
  (一)系爭車位位於大樓之地下第二層，與該大樓之地下第一層及
    樓梯間等公設共編為龍水段一小段619 建號，屬於大樓區分
    所有權人共有，有619 建號建物測量成果謄本及建物所有權
    狀影本可稽（原審卷50至56頁、原審補字卷第8 頁）。按專
    有部分不得與其所屬建築物共用部分之應有部分及其基地所
    有權或地上權之應有部分分離而為移轉或設定負擔，公寓大
    廈管理條例第4 條第2 項定有明文。又區分所有建物之共有
    部分不得分割，除法令另有規定外，應隨同各相關專有部分
    移轉、設定或為限制登記，土地登記規則第94條亦有規定。
    系爭車位位於大樓之地下第二層，構造及使用上非可獨立，
    不得為單獨所有權之標的，係與大樓之地下第一層、第二層
    及樓梯間等共編一個建號，為系爭大樓區分所有權人共有，
    有該建號建物測量成果圖謄本可稽，且為兩造不爭之事實。
    兩造於95年2 月12日簽訂買賣合約，被上訴人以440 萬元價
    格買受系爭房地（含49號停車位），並約定「賣方現有地下
    停車位編號48、49號，出售49號，殘存48號停車位因法令規
    定無法單獨登記，暫附合乙方（即被上訴人）名下，惟本車
    位48號僅有使用權產權，無所有權（公設持分）。另該車位
    應付管理費賣方（即上訴人）自行繳付，乙方若使用該車位
    應自行繳付」。綜觀該契約全旨，衡諸買賣雙方真意，兩造
    確有約定於移轉系爭不動產後，該48號車位仍由上訴人「保
    有」。然如前所述，房地之所有權應不得與其所屬大樓共同
    使用部分分離而為移轉，上訴人於移轉系爭房地所有權予被
    上訴人時，大樓之共同使用部分，依上開規定及說明，均已
    隨同移轉，系爭屬共同使用部分成分之第48車位，自無不在
    移轉之列。上訴人既已將所有之607 建號（專有部分）及
    619 建號應有部分萬分182 （共同使用部分）全數出售並移
    轉予被上訴人，上訴人在系爭大樓復無任何專有之所有權留
    存，故上揭渠等間之該約定，縱有使上訴人於移轉房地後，
    仍保有大樓共同使用部分之應有部分之意，然依法被上訴人
    既無從亦不得移轉相對於48號車位之該共同使用部分之應有
    部分予上訴人，是上訴人自非系爭車位所在地下二層等共同
    使用建物之所有人，從而其主張已終止借名登記，而本於所
    有權人地位（及本於此而生之權利），請求被上訴人返還系
    爭車位，自非有據。至上訴人固主張系爭大樓建於80年間，
    無公寓大廈管理條例之適用云云。查公寓大廈管理條例固公
    布施行於84年間，然微論80年間土地登記規則即已有「區分
    所有建物之共同使用部分，未能依第69條第1 項規定辦理者
    ，得另編建號，單獨登記，且共同使用部分之所有權，應於
    各相關區分所有建物所有權移轉時，隨同移轉於同一人」（
    規則第72條）之規定，更況兩造間移轉系爭房地係於95年間
    ，時間已在公寓大廈管理條例實施10年以後，自無不適用該
    條例規定之理。
  (二)上訴人另以伊對該車位之占有被侵奪為原因，請求被上訴人
    返還該車位。
    查被上訴人占有該車位，係因向上訴人買受房地，本於兩造
    間成立之契約，經上訴人交付系爭車位而占有使用，為兩造
    不爭之事實。矧占有人，其占有被侵奪者，得請求返還其占
    有物，民法第962 條前段固有明文。依該條規定，占有人必
    其占有物被侵奪，始得行使該條所指之占有人的占有物返還
    請求權。而所謂占有之侵奪，係指違反占有人之意思，以積
    極之不法行為，將占有物移入自己管領而言。被上訴人占有
    系爭車位係本於上訴人交付而來，非出諸被上訴人侵奪，上
    訴人自不得對之行使占有物返還請求權。
  (三)區分所有建物之共同使用部分，性質上係屬共有，共有人將
    各相關區分所有專有部分之建物所有權移轉時，無論依土地
    登記規則或公寓大廈管理條例規定，其共同使用部分之所有
    權亦隨之移轉。各共有人對於該共同使用部分之設施，雖可
    依其共有部分之經濟目的加以使用或約定分管，但使用權為
    所有權之積極權能之一，不得與所有權分離而單獨為買賣之
    標的。地下室車位共同使用部分，與建物專有部分具有密不
    可分之主從關係，建物專有部分所有人，自不得將共同使用
    部分之車位使用權單獨出售他人，或保留車位使用權而將建
    物專有部分出售他人。系爭第48號車位係建號607 （即高雄
    市鼓山區○○○路136 號12樓建物）所有權人依全體區分所
    有權人分管契約享有專用權利之車位（最早之權利人為吳光
    男，嗣經多次易手，而移轉予上訴人），為兩造不爭之事實
    。兩造為本件買賣，上訴人將607 建號全部及公同使用部分
    之619 建號應有部分萬分之182 全數出售移轉予被上訴人，
    雖約定由上訴人保有系爭48號車位，惟區分建物所有人即不
    得保留車位使用權，而將建物專有部分出售他人，已如前述
    ，上訴人將該大樓公同使用部分（619 建號）其全數應有部
    分移轉被上訴人，該分管約定之權義因而由被上訴人承受，
    屬共同使用部分之該特定位置停車位當由被上訴人取得專用
    權，被上訴人即得依其專用權使用系爭車位。是上訴人以其
    依兩造間約定，未讓與系爭車位之使用權，主張被上訴人所
    得使用系爭車位，係伊無償貸與之故，伊已終止該使用借貸
    關係，據而請求被上訴人返還該車位云云，自屬無據。至上
    訴人提出系爭大樓建造廠商於80年3 月23日製作之系爭車位
    使用權利證明書（證明書正面記載原始使用權利人吳光男）
    ，據以主張其據持有該證明書，足徵其仍為該車位之專用權
    人乙節。經查，該證明書至多僅足證明該48號車位於上訴人
    出售系爭房屋予被上訴人之前，係供系爭房屋之所有權人即
    上訴人專用之事實而已，矧車位使用權證明書並非車位專用
    權之法定證明文件，有使用權源者，不因未執有證明書而受
    影響，即被上訴人不因上訴人未將該證明書交付而影響其對
    該48號車位基於分管約定得以使用之權利，上訴人以被上訴
    人未持有該證明書，據而主張被上訴人使用權利有欠缺云云
    ，自非可取。
  (四)從而，上訴人主張其終止與被上訴人間之使用借貸關係，依
    使用權、占有等規定，請求被上訴人返還系爭車位予伊，不
    應准許。
貳、追加備位之訴部分：
  (一)上訴人主張縱認兩造間上開仍由上訴人保有系爭車位之約定
    為無效，然該約為無效，乃被上訴人訂約當時明知或可得而
    知，依民法第113 條規定，應賠償上訴人喪失系爭車位使用
    權益之損害60萬元。
    按無效法律行為之當事人，於行為當時，知其無效或可得而
    知者，應負回復原狀或損害賠償之責任，民法第113 條定有
    明文。依該條負損害賠償責任者，必當事人於行為當時，知
    其無效或可得而知者始行當之，即以惡意或善意而有過失為
    要件，否則即不該當該條之規範。原告如依民法第113 條請
    求被告賠償損害，就於行為當時，被告有明知法律行為無效
    或可得而知之事實，應負說明並證明之責任。上訴人依上揭
    法條規定，請求被上訴人賠償損害，然其對被上訴人如何於
    行為當時，知法律行為無效或可得而知乙情，無任何說明、
    舉證，徵諸上訴人訴訟代理人於起訴、甚至上訴時，均猶主
    張該法律行為係有效之情觀之，自不能認非具法律知識背景
    ，亦非以不動產交易為業之被上訴人有明知法律行為無效或
    可得而知之情，從而其依民法第113 條請求被上訴人賠償60
    萬元，自非有據。
  (二)上訴人依民法第179 條、181 條規定，請求被上訴人償還系
    爭車位60萬元價額，有無理由？
    無法律上之原因而受利益，致他人受損害者，應返還其利益
    ，民法第179 條前段定有明文。法條所指之該利益的移動必
    須是不當的，亦即是無法律上原因的，才有不當得利之問題
    。本件上訴人主張被上訴人取得之利益，為「系爭車位使用
    權」。按專有部分不得與其所屬建築物共用部分之應有部分
    及其基地所有權或地上權之應有部分分離或設定負擔，為公
    寓大廈管理條例第4 條第2 項所明定。系爭車位位於大樓地
    下第二層，屬該大樓共用部分，因基於區分所有權人間之分
    管協議，而歸由專用部分為龍水段一小段607 建號、共同使
    用部分建號619 號（應有部分萬分之182 ）之所有權人專用
    ，是該607 建號依法本不得與共用部分即含系爭車位在內之
    「619 建號應有部分萬分之182 」分離，況上訴人於出售系
    爭房地予被上訴人時，亦係出售當時其所有之607 建號全部
    及619 建號應有部分萬分之182 ，自己並無該棟大樓有所有
    權之遺存，上訴人於將上述房地移轉予被上訴人後，該共同
    使用部分之分管約定已由被上訴人繼受，屬該共同使用部分
    特定位置之系爭車位亦由被上訴人取得專用權，已如前述。
    故而上訴人就其取得系爭車位使用權，乃基於兩造間買賣契
    約及法律之規定而得，其受有該使用權之利益，具有法律上
    原因。上訴人主張兩造間就該買賣因有特別約定不含系爭車
    位，故被上訴人不得主張其取得該車位使用權係有法律上原
    因云云，依上開說明，該主張自不足採。系爭車位依其移轉
    過程觀察，乃屬於該大樓共同使用部分即619 建號之一部，
    包含在兩造間移轉標的619 建號萬分之182 之內，兩造於買
    賣當時，因均不諳法令規定，誤其性質而為該違反法律規定
    之約定，不生所約定之效力。兩造間就該買賣既係以使被上
    訴人取得專有部分607 號建號全部，及共同使用之619 建號
    應有部分萬分之182 為內容，依法律規定及上開說明，被上
    訴人自取得系爭及第49車位之專用權，不因上開約定而受影
    響。上訴人縱或未悉法律規定，而誤認物之性質為表示之情
    ，亦屬錯誤之範疇。被上訴人取得使用系爭車位之利益，係
    本於兩造間買賣契約而受交付，據為占有使用，該買賣債權
    行為及移轉之物權行為既未經被撤銷，故而被上訴人使用系
    爭車位並無不當，具有法律上原因。上訴人指被上訴人有不
    當利得，要非可取。
六、綜上所述，上訴人本於兩造間之約定，主張其已終止渠等間
    之使用借貸契約，進而以其係所有權人，本於所有權為請求
    ，並主張其占有被侵奪，請求被上訴人返還系爭車位，於法
    無據；於本院備位追加請求被上訴人賠償60萬元之損害或償
    還不當利得之60萬元價額本息，於法亦有未合，均不應准許
    。原審駁回其起訴之請求及假執行聲請，並無違誤。上訴論
    旨執詞指摘原判決不當，求予廢棄改判，為無理由，應予駁
    回其上訴。
七、據上論結，本件上訴及追加之訴均無理由，依民事訴訟法第
    449條第1項、第78條，判決如主文。
中    華    民    國   100    年    6     月    8     日
                              民事第六庭
                                  審判長法官  許明進
                                  法      官  李炫德
                                  法      官  徐文祥
以上正本證明與原本無異。
本件判決不得上訴。
中    華    民    國   100    年    6     月    9     日
                                  書  記  官  陳曼智